【裁判字號】    98,訴,1165
【裁判日期】    981124
【裁判案由】    返還投資款
【裁判全文】
臺灣高雄地方法院民事判決              98年度訴字第1165號
原      告  永極工程有限公司
法定代理人  乙○○
訴訟代理人  甲○○
            丁○○
被      告  李新發
訴訟代理人  許清連律師
            李錦臺律師
            陳奕全律師
上列當事人間請求返還投資款事件，本院於民國98年11月10日言
詞辯論終結，判決如下：
    主  文
被告應給付原告新台幣伍佰萬元及自民國九十三年三月一日起至
清償日止，按週年利率百分之五計算之利息。
訴訟費用由被告負擔。
本判決第一項於原告以新台幣壹佰陸拾陸萬陸仟陸佰陸拾陸元為
被告供擔保後，得假執行；被告如以新台幣伍佰萬元為原告預供
擔保後，得免為假執行。
    事實及理由
一、原告主張：緣被告與訴外人頂麟國際有限公司（下稱頂麟公
    司）前於民國91年11月21日簽訂「馬武督礦場石灰石買賣契
    約書」，原告於92年8 月26日承受頂麟公司於上開買賣契約
    書之權利義務，與被告簽訂「馬武督礦場石灰石買賣合約書
    」（下稱買賣合約書），兩造並於同日簽訂「馬武督礦場石
    灰石合作開採契約書」（下稱開採契約書），約定原告投資
    被告承攬訴外人亞洲水泥公司馬武督礦場石灰石開採工程新
    台幣（下同）500 萬元。兩造嗣於92年10月2 日簽訂「馬武
    督礦場石灰石合作開採協議書」（下稱開採協議書），取代
    開採契約書，且於開採協議書第3 條約定，被告應於93 年2
    月28日前無息分段歸還原告500 萬元投資金。惟被告屆期未
    歸還。為此依開採協議書第3 條之約定，提起本訴。並聲明
    ：(1)被告應給付原告500 萬元及自93年3 月1 日起至清償日
    止，按週年利率百分之5 計算之利息。(2)願供擔保，請准宣
    告假執行。
二、被告則以：被告向亞洲水泥公司取得「新竹縣關西鎮馬武督
    石灰石礦場」之工程開採權後，兩造遂於92年8 月26日簽訂
    買賣合約書，約定原告以每公噸14元之代價向被告承購礦場
    內全部之低品位石灰石，原告並先交付500 萬元買賣價款予
    被告充作保證金。嗣因原告能採買之低品位石灰石數量不如
    預期，原告乃商請被告變更買賣合約書之內容，兩造於是簽
    訂開採契約書、開採協議書，約定原告如能妥善處理馬武督
    礦場之「敦親睦鄰」、「地方回饋」、「相關道路通行許可
    」及「公關」之事務，有利於礦場之開採，則被告同意以原
    告先前所支付之500 萬元保證金，轉作原告出資款項，由原
    告取得礦場石灰石開採權百分之20之經營權。原告妥善處理
    「敦親睦鄰」、「地方回饋」、「相關道路通行許可」及「
    公關」等事務，係開採協議書成立之條件，惟原告未履行，
    則開採協議書之條件並未成就，開採協議書之約定並未成立
    ，原告交付之500 萬元仍屬買賣合約書之保證金，並非開採
    協議書之投資金，原告依據開採協議書第3 條約定請求返還
    ，自無理由。縱使原告交付之500 萬元係投資金，然因原告
    承受頂麟公司與被告間之「礦石低品位買賣合約書」之權利
    義務，而頂麟公司並未交付買賣價款500 萬元予被告，又頂
    麟公司承受訴外人瑋登企業有限公司（下稱瑋登公司）與被
    告間之廢石外運契約之權利義務，本應給付被告保證金250
    萬元，頂麟公司亦未給付，原告承受頂麟公司於「礦石低品
    位買賣合約書」之權利義務後，亦未給付，原告自無從承受
    500 萬元之買賣價款，頂麟公司之負責人胡正雄雖曾支付被
    告80萬元，惟頂麟公司、原告仍有420 萬元仍尚未給付，原
    告應給付420 萬元買賣價款予被告，被告亦得據此部分債權
    主張與原告之請求抵銷。又原告並未依買賣合約書之約定繼
    續向被告購買馬武督石灰石礦場所開採之全部低品位石灰石
    ，且有拒買之情事，被告依買賣合約書第5 條之約定得請求
    損害賠償500 萬元，並以此債權抵銷原告之請求等語，資為
    抗辯。並聲明：(1)原告之訴駁回。(2)如受不利判決，願供擔
    保，請准宣告免為假執行。
三、兩造不爭執事項：
  (一)被告與頂麟公司前於91年11月21日簽訂「馬武督礦場石灰石
    買賣契約書」，原告於92年8 月26日承受頂麟公司於上開買
    賣契約書之權利義務，與被告簽訂「馬武督礦場低品位石灰
    石買賣合約書」。
  (二)兩造於92年8 月26日簽訂「馬武督礦場低品位石灰石買賣合
    約書」、「馬武督礦場石灰石合作開採契約書」，原告於簽
    訂買賣合約書時並未交付被告500 萬元之買賣價金。
  (三)原告於92年8 月22日、同年9 月10日分別匯款交付被告200
    萬元及300 萬元，合計500 萬元。
  (四)兩造於92年10月2 日簽訂「馬武督礦場低品位石灰石合作開
    採協議書」取代「馬武督礦場石灰石合作開採契約書」，並
    以原告於92年8 月22日、同年9 月10日匯款交付被告之200
    萬元及300 萬元，合計500 萬元作為投資金。
四、本件之爭點：
  (一)原告主張依開採協議書第3 條約定，被告應於93年2 月28日
    前返還500 萬元投資款，有無理由？
  (二)被告主張抵銷有無理由？
五、得心證理由
  (一)原告主張依開採協議書第3 條約定，被告應於93年2 月28日
    前返還500 萬元投資款，有無理由？
    1.按解釋契約，固須探求當事人立約時之真意，不能拘泥於
      契約之文字，但契約文字業已表示當事人真意，無須別事
      探求者，即不得反捨契約文字而更為曲解，最高法院17年
      上字第1118號判例可資參照。又按當事人主張有利於己之
      事實者，就其事實有舉證之責任，民事訴訟法第277 條定
      有明文。再按原告對於自己主張之事實已盡證明之責後，
      被告於抗辯之事實，並無確實證明方法或僅以空言爭執者
      ，當然認定其抗辯事實之非真正，而應為被告不利益之裁
      判；另各當事人就其所主張有利於己之事實，均應負舉證
      之責，故一方已有適當之證明者，相對人欲否認其主張，
      即不得不更舉反證（最高法院18年度上字第1679號、19年
      度上字第2345號判例參照）。
    2.原告主張兩造於92年8 月26日簽訂開採契約書，約定原告
      投資被告承攬亞洲水泥公司馬武督礦場石灰石開採工程之
      500 萬元，被告應於93年2 月28日前無息分段歸還原告。
      嗣於92年10月2 日簽訂開採協議書，取代開採契約書，亦
      約定被告應於93年2 月28日前無息分段歸還原告500 萬元
      投資金等情。被告固不爭執兩造簽署開採契約書及開採協
      議書之事實，惟否認開採協議書已成立，並以前揭情詞為
      辯。
    3.經查：
      (1)原告主張上開事實，業據其提出開採契約書、開採協議
        書為憑，被告對於開採契約書、開採協議書之真正，並
        不爭執，是以，兩造就開採契約書、開採協議書之內容
        ，已有合意，應可認定。
      (2)觀之開採契約書內容為「茲因雙方合作開採亞洲水泥公
        司承租開採權馬武督礦場石灰石乙案，雙方協議合作約
        定事項如左：一甲方（即被告）承攬亞洲水泥公司馬武
        督礦場石灰石開採工程簽立合約在案，石灰石銷售予亞
        洲水泥公司，每公噸新台幣壹佰肆拾伍元整，低品位石
        灰石銷售予（漏載乙方，即原告）每公噸壹拾元整，亞
        洲水泥礦區地磅管理費每公噸肆元整，為擴大經營今邀
        請乙方（即原告）共同合作開採。其中石灰石部分售予
        亞洲水泥公司，股權百分之二十讓渡給乙方投資。二乙
        方投資礦區石灰石開採資金新台幣伍佰萬元整，乙方即
        取得百分之二十共同經營權，甲方收款如左列簽章為準
        。(一)九十二年八月二十二日收到新台幣貳佰萬元，收款
        人：李新發（簽名、蓋章）。(二)九十二年九月十日收到
        新台幣參佰萬元整，收款人：（空白）。三乙方右列投
        資金經雙方言明約定於九十三年二月二十八日前無息分
        段歸還乙方，乙方享有股權持續至礦場開採完畢為止（
        九十六年四月二十五日）。四乙方應協助甲方處理如左
        事項：(一)宏遠資源開發有限公司投資甲方新台幣壹仟伍
        佰萬元整，進行協商分配股權。(二)（刪除）(三)礦區開採
        前、敦親睦鄰、地方回饋、相關道路許可及公關處理。
        五乙方若無法達成右各項約定責任，雙方合作無效，甲
        方收受之投資金應全數歸還乙方。乙方各項事務處理中
        ，如遇到法令變更或產生人力不可抗拒時，不在此限。
        」（本院卷第43、44頁）；另觀之開採協議書之內容「
        茲因雙方合作承攬亞洲水泥股份有限公司馬武督礦場石
        灰石開採權乙案（礦場範圍4.7338公頃），雙方協議合
        作約定事項如左：一甲方（即被告）本承攬亞洲水泥股
        份有限公司馬武督礦場此範圍石灰石開採權，茲甲方願
        出讓股權百分之二十給予乙方（即原告）損益及費用等
        依股權比例分攤。二乙方除已吸收頂麟國際有限公司代
        表人丙○○礦石低品位石灰石買賣合約及負責處理敦親
        睦鄰、地方回饋、相關道路通行許可及公關處理部分外
        ，並另投資此礦區石灰石開採資金新台幣伍佰萬元整時
        ，乙方即取得百分之二十共同經營權，甲方收款依左列
        簽章為準。(一)九十二年八月二十二收到新台幣貳佰萬元
        整，收款人：李新發（蓋章）。(二)九十二年九月十日收
        到新台幣參佰萬元整，收款人：李新發（蓋章）。三乙
        方右列投資金，經雙方言明約定於九十三年二月二十八
        日前無息分段歸還乙方，乙方享有之股權持續至九十六
        年四月二十五日礦場開採完畢時為止。」（本院卷第46
        至48頁）。依據上述開採契約書之內容可知，兩造約定
        原告投資開採資金500 萬元，該500 萬元投資金之返還
        ，除定有期限外（即93年2 月28 日 ），另附有解除條
        件，即原告若未履行約定責任，則兩造合作無效，被告
        收受之投資金500 萬元應全數歸還；嗣兩造簽訂開採協
        議書時約定，原告投資開採資金500 萬元，該500 萬元
        投資金之返還，僅附有期限。至於開採協議書第2 條之
        約定，僅係原告取得百分之20之共同經營權之條件，與
        500 萬元投資金之返還無涉。原告依開採契約書、開採
        協議書約定投資開採資金500 萬元後，被告應於93年2
        月28日日前歸還該500 萬元投資金，至為明確。
      (3)被告雖辯稱兩造簽訂買賣合約書後，因原告採買數量不
        如預期，乃商請被告變更買賣合約書之內容，兩造於是
        簽訂開採契約書、開採協議書，約定由原告如能妥善處
        理馬武督礦場之「敦親睦鄰」、「地方回饋」、「相關
        道路通行許可」及「公關」之事務，有利於礦場之開採
        ，則被告同意以原告依買賣合約書所支付之500 萬元保
        證金，轉作原告出資款項，由原告取得礦場石灰石開採
        權百分之20之經營權等情。惟買賣合約書與開採契約書
        係同日簽訂，且買賣合約書第2 條係記載「雙方於本合
        約書成立同時乙方（即原告）交付甲方（即被告）買賣
        價款新台幣伍佰萬元整，經甲方親自收足，收款人：李
        新發。」，並無記載係保證金性質，且核與前述開採契
        約書、開採協議書約定「投資礦區石灰石開採資金新台
        幣伍佰萬元整」之文義不符。衡情，原告於92年8 月22
        日、92年9 月10日分別交付被告200 萬元、300 萬元，
        共計500 萬元，若係買賣合約之保證金，嗣轉為投資金
        ，則開採契約書、開採協議書之約定不成立，原告交付
        之500 萬元仍屬買賣合約之保證金，本無歸還之理，豈
        有約定「雙方合作無效，甲方收受之投資金全數歸還乙
        方」之理。參以，買賣合約書所約定之買賣標的物係被
        告於馬武督石灰石礦場開採工程礦區內之「低品位石灰
        石」，開採契約書係約定兩造就售予亞洲水泥公司之「
        石灰石」共同開採合作，兩造顯然係就不同之標的所為
        之約定，應無可能將買賣合約書之買賣價款移作開採契
        約書、開採協議書之投資金。據此，開採契約書、開採
        協議書顯非因原告採買數量不如預期而商請被告變更買
        賣合約書內容所簽訂，原告於92年8 月22日、92年9 月
        10日分別交付被告200 萬元、300 萬元，共計500 萬元
        ，係依開採契約書、開採協議書所交付之投資金，被告
        抗辯係保證金轉為投資金云云，並無足採。
      (4)原告已依開採契約書及開採協議書之約定，分別於92年
        8 月22日、9 月10日分別交付投資金200 萬元、300 萬
        元，合計500 萬元予被告，業經被告於開採契約書及開
        採協議書簽收無誤。是依開採協議書第3 條之約定，被
        告即應於93年2 月28日前無息分段返還投資金500 萬元
        。
  (二)被告主張抵銷有無理由？
    1.被告抗辯縱原告交付之500 萬元係投資金，原告仍應給付
      買賣價金420 萬元予被告，且原告並未依買賣合約書之約
      定繼續向被告購買馬武督石灰石礦場所開採之全部低品位
      石灰石，且有拒買之情事，被告依買賣合約書第5 條之約
      定得請求損害賠償500 萬元。被告得以420 萬元及500 萬
      元之債權抵銷原告之請求等語，原告否認之，並主張：兩
      造簽定之買賣合約書，係原告承受頂麟公司前於91年11月
      21日與被告簽定之「礦石低品位石灰石買賣合約書」之權
      利義務而來，頂麟公司已交付500 萬元予被告。原告承受
      頂麟公司之權利義務後另與被告簽訂買賣合約書時，被告
      亦簽名收足買賣價款500 萬元，買賣價款與原告另依開採
      契約書、開採協議書投資500 萬元無關，原告亦無拒買低
      品位石灰石之情事等語。
    2.經查：
      (1)原告分別於92年8 月22日、9 月10日分別交付200 萬元
        、300 萬元，合計500 萬元予被告，係依開採契約書、
        開採協議書所交付之投資金，並非買賣合約之保證金乙
        情，已如前述。原告與被告簽訂買賣合約書係承受頂麟
        公司與被告間「礦石低品位石灰石買賣合約書」之權利
        義務乙情，已經證人丙○○到庭證述明確（本院卷第21
        0 、211 頁），並有「礦石低品位石灰石買賣合約書」
        、「馬武督礦場低品位石灰石合作經營合約書」在卷可
        考（本院卷第204 、205 、211 頁）。證人即頂麟公司
        之負責人洪正雄於台灣板橋地方法院95年度訴字第1852
        號兩造間之履行契約事件審理時亦證稱：其親自交付買
        賣價金80萬元予被告，其餘355 萬元的支票及65萬元現
        金其交由丙○○轉交被告等語，有言詞辯論筆錄可考（
        本院卷第127 頁、127 頁背面），證人丙○○並證稱：
        已經交付500 萬元予被告等語（本院卷第191 頁），核
        與「礦石低品位石灰石買賣合約書」第4 條所載「本合
        約書成立同時，乙方（即頂麟公司）預付甲方（即被告
        ）低品位石灰石買賣價款新台幣伍佰萬整，經甲方親自
        收足不另立收據」等語（本院卷第81頁）相符。據此，
        足認頂麟公司已交付500 萬元買賣價款予被告。又兩造
        簽訂買賣合約書時，被告已於買賣合約書第2 條簽名表
        示收受買賣價款500 萬元之意旨，亦有買賣契約書在卷
        可稽。是以，兩造間之買賣合約書所約定之買賣價款50
        0 萬元、開採契約書、開採協議書約定之投資金500 萬
        元，係兩筆不同款項，並均經被告收受，應可認定。被
        告抗辯頂麟公司並未交付買賣價款500 萬元予被告，原
        告應給付被告買賣價款420萬元云云，自難遽採。
      (2)至於被告抗辯頂麟公司承受瑋登公司與被告間之廢石外
        運契約之權利義務，本應給付被告保證金250 萬元，頂
        麟公司並未給付，原告亦未給付，原告自無從承受500
        萬元之買賣價款云云。然觀之買賣合約書第6 條約定「
        甲方（即被告）前與瑋登企業股份有限公司代表人：陳
        秀，於八十七年六月五日簽立廢石外運契約書收款新台
        幣貳佰伍拾萬元整，此由乙方（即原告）負責處理，係
        低品位石灰石買賣包括之條件」等語，已載明被告前已
        向瑋登公司收款250 萬元，被告抗辯瑋登公司、頂麟公
        司及原告均未依廢石外運契約書繳交保證金云云，又未
        舉證證明，洵非有據，被告以此主張被告無從承受500
        萬元之買賣價款，被告得請求原告交付買賣價款420 萬
        元云云，尚無足採。
      (3)被告抗辯原告未依買賣合約書繼續向被告購買低品位石
        灰石，且有拒買情事等情，原告否認之。被告就此部分
        事實雖提出存證信函為憑，然存證信函僅能證明被告向
        原告催告，並無法證明原告確有拒買低品位石灰石而違
        反買賣合約之情事，況且，依買賣合約書第5 條約定，
        原告如拒買，僅係已付價款無條件歸被告沒收，本件被
        告已經收受買賣價款，自不得另請求損害賠償。是以，
        被告依買賣合約書第5 條主張對被告有500 萬元之損害
        賠償請求權，即屬無據。
      (4)綜上，兩造間共計有2 筆500 萬元之款項，一為買賣價
        款、一為投資金，均經被告收受，被告抗辯其得請求原
        告交付買賣價款420 萬元、請求損害賠償500 萬元，均
        無理由，其抵銷之抗辯，自非可採。
六、綜上所述，原告依據開採協議書第3 條之約定，主張被告應
    於93年2 月28日前被告返還500 萬元，核屬有據，被告之抵
    銷抗辯，並無可採。是以，原告請求被告給付500 萬元及自
    93年3 月1 日起至清償日止，按週年利率百分之5 計算之利
    息，為有理由，應予准許。
七、兩造均陳明，願供擔保，請准宣告假執行或免為假執行，均
    無不合，爰分別酌定相當擔保金額，准許之。
八、據上論結，本件原告之訴為有理由，依民事訴訟法第78條，
    判決如主文。
中    華    民    國    98    年    11    月    24    日
                  民事第三庭    法  官  陳宛榆
正本係照原本作成。
如不服本判決，應於送達後20日內，向本院提出上訴狀並表明上
訴理由，如於本判決宣示後送達前提起上訴者，應於判決送達後
10日內補提上訴理由書（須附繕本）。
中    華    民    國    98    年    11    月    24    日
                                書記官  周耿瑩

司法院資訊處製作；財團法人民間司法改革基金會備份。
